【裁判字號】    94,上訴,1203
【裁判日期】    950816
【裁判案由】    傷害致死
【裁判全文】
臺灣高等法院刑事判決                94年度上訴字第1203號
上  訴  人
即  被  告  丁○○
選任辯護人  張景源律師
上列上訴人因傷害致死案件，不服臺灣士林地方法院93年度訴字
第13號，中華民國94年3月16日第一審判決(起訴案號：臺灣士林
地方法院檢察署92年度偵字第7676號，移送併案審理案號：92年
度偵字第10926號），提起上訴，本院判決如下：
    主  文
原判決撤銷。
丁○○犯傷害致人於死罪，處有期徒刑肆年拾月。
    事  實
一、丁○○與連傳宗係舊識，同屬臺北市陽明山計程車合作社之
    社員，以駕駛營業小客車載運客人為業。民國92年7月19日8
    時許，在臺北市北投區關渡捷運站前排班等候客人時，其二
    人因連傳宗先前超車插隊之事發生口角爭執，連傳宗先以三
    字經辱罵丁○○，出手推丁○○，丁○○基於報復之心理亦
    回推連傳宗，連傳宗繼而出手毆打丁○○身體，丁○○亦基
    於普通傷害之犯意，出拳毆打連傳宗，丁○○出拳行為有毆
    擊到連傳宗頭部右側，丁○○復以雙手抱住連傳宗，二人相
    互拉扯推擠，皆欲將對方摔倒在地，二人互抱拉扯過程中，
    因腿部絆到路旁鐵欄杆，二人皆倒地，嗣經人上前拉起勸開
    ，連傳宗頭部右側因受丁○○之攻擊，受有頭部外傷傷害，
    致頭部內之右硬腦膜上腔出血，丁○○亦受有頭皮撕裂傷，
    連傳宗因未查覺自己傷勢嚴重，而仍駕車載送客人，約40分
    鐘後，連傳宗駕駛計程車返回上址，為同行甲○○見連傳宗
    臉色痛苦、講話會顫抖、冒冷汗，勸其就醫，連傳宗於當日
    9 時30分許自行至臺北市立關渡醫院急診就醫，後轉送臺北
    榮民總醫院救治，惟至92年7月26日6時59分許，連傳宗仍因
    頭部外傷造成右硬腦膜上腔出血，導致腦水腫及腦幹衰竭併
    發肺炎、玻璃膜病變，不治死亡。
二、案經臺北市政府警察局北投分局移送臺灣士林地方法院檢察
    署檢察官偵查起訴及檢察官相驗後簽分偵案移送併案審理。
    理  由
壹、認定犯罪事實所憑之證據及理由：
一、相關證人證述證據能力之說明
    (一)按被告以外之人於偵查中向檢察官所為之陳述，除顯有不
      可信之情況者外，得為證據，刑事訴訟法第159條之1 第2
      項定有明文。對於證人己○○、甲○○、王志仁、乙○○
      於偵查中具結之證述，被告及其辯護人於原審及本院均未
      主張有任何刑事訴訟法第159條之1第2 項所定之顯不可信
      情況（此指外部情況）之例外條件存在，且被告及其辯護
      人於原審及本院亦先後對該等證人進行詰問，被告之詰問
      權已獲保障，該等證人於偵查中之證述，應有證據能力。
    (二)證人己○○、甲○○、王志仁、乙○○於警詢中之證述，
      依刑事訴訟法第159條第1項之規定，固無證據能力，惟依
      所謂證據能力係指具有可為嚴格證明資料能力之意義，並
      參酌現行刑事訴訟法第166條之1第2項、第3項第6 款，第
      166條之2之規定及行反詰問時，容許以陳述人先前不一致
      之陳述作為彈劾證據之法理，該等無證據能力之警詢筆錄
      ，非不得作為彈劾證據，用來爭執、評價同一證人於偵審
      中具有證據能力陳述之證明力（最高法院94年度臺上字第
      6881 號、第6732號判決意旨參照）。
    (三)又按除顯有不可信之情況外，從事業務之人於業務上或通
      常業務過程所須製作之紀錄文書、證明文書，亦得為證據
      ，刑事訴訟法第159條之4第2 款亦有明文規定。查相驗卷
      附之行政院國軍退除役官兵輔導委員會臺北榮民總醫院（
      下簡稱：臺北榮民總醫院）所出具之被害人連傳宗（下簡
      稱：被害人）急診病歷資料、急診護理評估表、急診特別
      護理記錄單、病歷摘要、手術紀錄、病程記錄等資料（見
      相驗卷第45至129頁)、及臺北市關渡醫院委託臺北榮民總
      醫院經營94年1月18日(94）關行字第0079號函檢送之被害
      人就診之相關病歷資料影本（含急診護理評估表、就診記
      錄、急診病歷、急診特別護理記錄單、轉診單）（見原審
      卷第138至144頁），以及臺北榮民醫院出具並由診治醫師
      根據上開病歷資料登載具名負責之被害人傷勢診斷證明書
      （見相驗卷第6、16頁)，就其中被害人實際上有何傷勢、
      診斷結果及治療作為等事項所作之紀錄，係屬上開醫院診
      療醫師等基於其等業務關係，根據醫治被害人身體傷勢所
      進行之觀察、診治結果，所製作之紀錄、證明文書，因該
      等醫療人員有據實製作之義務，復無利害關係，尤其病歷
      資料部分，係診治醫師等紀錄者於執行例行性之業務過程
      中（醫治病人及每日觀察病人狀況），本於觀察而於當場
      且及時之記載，而上開診斷書復係根據該等病歷資料內容
      製作而成，自均符合前述從事業務之人於業務上或通常業
      務過程所須製作之紀錄文書、證明文書之要件，且對於該
      等文書紀錄，被告及其辯護人亦均未曾爭執證據能力，依
      刑事訴訟法159條之4第2 款之規定，該等文書有關上述事
      實紀錄部分，應有證據能力。
二、訊據上訴人即被告丁○○固供承：其與被害人係舊識，同屬
    於臺北市陽明山計程車合作社之社員，以駕駛營業小客車載
    運客人為業，其於前揭時地與被害人因被害人超車插隊之事
    發生口角爭執，其有與被害人互相抱住，被害人有絆到路旁
    鐵欄杆倒地，其亦隨同倒地等事實，惟矢口否認有何傷害致
    死之犯行，辯稱：我沒有傷害被害人，是被害人先出手打我
    ，我為防止被打，就抱住他，結果絆住欄杆倒地，我想我們
    二人都是撞到機車云云。被告辯護人則辯護稱：被告係基於
    正當防衛之意，以雙手抱住被害人而已，並未出手毆打被害
    人，防衛行為亦未過當，惟因有低矮之鐵欄杆，而使二人絆
    倒，被害人頭部若有碰撞地面，應係遭鐵欄杆絆倒，重心不
    穩倒地之結果，被害人因頭部外傷或右硬腦膜上腔出血而死
    亡，被害人之死，可謂意外成分居多，與被告之抱住行為，
    顯然無相當因果關係，亦屬不可能預見，被告應不成立傷害
    致死之加重結果犯；證人己○○、乙○○、甲○○等多位目
    擊證人在原審及本院已證明被告並未毆打連傳宗，不應以不
    在場且鑑定品質堪慮之鑑定推論意見推翻或取代目擊證人之
    證言；法務部法醫研究所之結論僅係推測，不應作為論罪科
    刑之依據等語。
三、經查：
    (一)被害人死因之認定：
      (1)被害人因感覺頭痛，盜汗，於92年7月19日9時30分許至
        關渡醫院求診，隨後轉診臺北榮民總醫院．被害人因出
        現昏迷合併神經症狀，經開刀治療，於92年7月26日6時
        59分許，經急救不治死亡，醫院診斷認係硬腦膜上出血
        等情，有上揭急診病歷資料、急診護理評估表、急診特
        別護理記錄單、病歷摘要、病程記錄急診護理評估表、
        就診記錄、轉診單、診斷證明書在卷可證，並經檢察官
        督同法醫束恆新相驗證實被害人死亡無誤，製有勘驗筆
        錄、驗斷書（此等勘驗筆錄之引用係證明確經檢察官督
        同法醫相驗，非引用人之供述，自與傳聞法則無涉）在
        卷可證（見相驗卷第11、21至25頁）。又本案經檢察官
        囑託法務部法醫研究所解剖鑑定被害人死因，其鑑定意
        見略以：被害人額部中央有擦挫傷一處，大小為1.5乘1
        公分，額部中央皮下有出血及右顳部頭皮紅腫，右硬腦
        膜上腔出血，顱底額骨有凹陷骨折，右腦顳葉出血，肺
        水腫，肺炎及玻璃膜病變，額葉下部出血，腦水腫，左
        手肘擦傷一處，左手掌背數處小擦傷，右肩膀擦傷二處
        、大小為4乘1公分及7乘1公分；被害人死因為頭部外傷
        ，造成右硬腦膜上腔出血，導致腦水腫及腦幹衰竭併發
        肺炎及玻璃膜病變死亡，造成被害人右硬腦膜上腔出血
        原因為頭部右顳部鈍挫傷，因該挫傷除造成右硬腦膜上
        腔出血外，同時造成大腦同側顳葉挫傷出血，故該挫傷
        為直接傷害，即頭部有直接被敲打，被害人肺部感染及
        玻璃膜病變是因頭部外傷及右硬腦膜上腔出血導致被害
        人昏迷所造成，被害人額葉下部挫傷出血因較輕微，應
        不會造成死亡；被害人死因為頭部外傷，造成右硬腦膜
        上腔出血，導致腦水腫及腦幹衰竭併發肺炎、玻璃膜病
        變死亡之事實，亦有法務部法醫研究所92年10月27日法
        醫理字第0920002980號函附之（92）法醫所醫鑑字第10
        97號鑑定書及相驗照片在卷可稽（見相驗卷第34至42頁
        、132至145頁），並有臺北榮民總醫院病歷摘要、手術
        紀錄等在卷足憑（見相驗卷第57、62頁）。按法院或檢
        察官得囑託醫院、學校或其他相當之機關、團體為鑑定
        ，或審查他人之鑑定，並準用第203條至第206條之1 之
        規定；其須以言詞報告或說明時，由受囑託機關實施鑑
        定或審查之人為之，刑事訴訟法第208條第1項有明文規
        定。而檢察官或法院依刑事訴訟法第208條第1項前段規
        定囑託鑑定機關實施鑑定所為之書面報告（刑事訴訟法
        第206條第1項規定參照），參諸現行刑事訴訟法第159
        條修正立法理由之說明，核屬該條所稱之「除法律有規
        定者外」之範圍，為傳聞之例外，應具有證據能力，若
        受囑託之機關之鑑定結果實質上符合待證事實需求，該
        鑑定結果並有證明力。查法務部法醫研究所之上開鑑定
        書，既係經由檢察官囑託為之（見相驗卷第29、34頁）
        ，該鑑定書自有證據能力。
      (2)因對於被害人上揭死因有爭執，先經原審囑託法醫研究
        所就上開鑑定書，再次出具鑑定意見（此鑑定意見之具
        有證據能力，同上說明），其鑑定結果內容略以：被
        害人曾於受傷當日接受腦部手術，被害人受傷至死亡時
        間相隔約7 日，被害人右側頭皮整片紅腫，被害人送醫
        時有右硬腦膜上腔出血，解剖時亦可見右硬腦膜上血塊
        ，而硬腦膜上腔出血絕大多數發生在同側挫傷，且被害
        人大腦右顳部亦可見有挫傷出血情形，而被害人頭左側
        無頭皮外傷，研判無左側對衝傷之可能，故解剖結果研
        判被害人右側頭部曾受到直接敲打；無法精確說出施
        力大小，但因被害人未見左腦對衝挫傷且被害人右腦只
        有局部傷害，只可推定為軟性鈍物如拳頭類鈍物之直接
        敲打；以原子筆之長度及粗細之物品，戳刺或敲打被
        害人頭部，不會造成上述右腦之傷害；被害人與人發
        生拉扯跌倒，往後背面倒地，被害人在倒地過程中，頭
        部撞擊機車把手或斜側撞，較不易造成上述右腦挫傷；
        若被害人與人發生拉扯跌倒，往後背面倒地，如被害
        人右側頭部撞擊水泥地板，有可能會出現右腦硬腦膜上
        出血，但因被害人未見左腦對側挫傷即無對衝挫傷之證
        據，且被害人除右腦硬腦膜上出血外，右腦亦有局部挫
        傷出血，綜合被害人腦內外傷研判被害人右腦應受直接
        敲打所致；若被害人頭部倒地之水泥地板上，有鋼筋
        突出約0.5 公分，頭部若係撞擊該突出鋼筋時，頭皮可
        能會因撞擊鋼筋突出物時造成撕裂傷，若該突出物鋼筋
        表面積較大，則可能出現如跌倒頭部碰撞地面時所出現
        之頭部外傷，即被害人除出現右腦硬腦膜上出血外，表
        皮應有工具痕跡顯現撕裂傷，故被害人右側頭部外傷較
        可能為同側腦部直接敲打所造成等語，有該所93年9 月
        22日法醫理字第0930002480號函及該函所附之解剖圖片
        10幀在卷足參（見原審卷第99至105頁)，就相關爭點已
        為詳細之鑑定說明。嗣負責解剖被害人並製作上揭鑑定
        書及意見書之法醫羅澤華亦經原審以鑑定人身分（實係
        鑑定證人）傳訊，接受控辯雙方之交互詰問，鑑定證人
        羅澤華於原審結證稱：「跌倒，同側頭皮會挫傷，同側
        腦部顱內不一定會有挫傷性出血，腦部的對側顱內會有
        腦部的挫傷，這叫做對衝型挫傷。（本件左側腦部顱內
        有對衝型的挫傷嗎？）我沒有看到。我解剖的時候，左
        側沒有挫傷的出血」、「（是否排除死者生前頭部有撞
        擊水泥地的情況？）在法醫學的領域，是可以排除直接
        撞擊地面」、「（結論寫死者右側頭部外傷，有可能是
        同側頭部敲打所造成的，是否如此？）是」、「（直接
        敲打是用何器物敲打？）徒手最有可能，用手打比較容
        易發生類似的情況，所以認定直接被打的原因有兩個因
        素，一是硬腦膜上出血，目前在醫學當中 99%，都認為
        是同側傷害所造成；二、沒有看到對側挫傷」、「（如
        果持器物敲打，可能傷的更重，是否如此？）理論上有
        可能，我沒有辦法（確定）是何東西，用拳頭打的輕重
        ，造成的傷害也不同」、「撕裂傷不會因為7 天而癒合
        ，撞擊地板絕大部分有對衝性的挫傷，只要東西是很尖
        銳、突出物，會有撕裂傷，不管平的或是尖的都有可能
        會造成對衝性的挫傷」、「是硬腦膜上出血，加上沒有
        對衝性挫傷，所以研判是直接被打」等語（見原審卷第
        117至121頁）；復經本院函詢法醫研究所有關「對衝挫
        傷」之內涵及與本案死因認定間之關係，經該所函覆稱
        ：「本所原鑑定人研判意見如下：(一)所謂對衝挫傷（或
        稱對側挫傷），是指當頭部一側受到直接撞擊時，同側
        頭皮有出血狀，（受到撞擊處）顱內未出現明顯創傷或
        只出現輕微創傷，而在未受直接撞擊的對側顱內卻出現
        較嚴重之創傷或出血，但對側頭皮卻無傷害。對衝挫傷
        （對側挫傷）最常出現在跌倒，當頭部一側因跌倒造成
        皮下出血時，未受創傷的對側顱內卻出現創傷。(二)因被
        害人右腦顳葉有挫傷，同側頭皮有紅腫現象，但左側（
        即對側）頭皮未見出血，故推測造成其右顱內創傷非跌
        倒造成」等語，並提出相關圖解以說明，即：頭皮受傷
        同側之大腦損傷，稱為衝擊傷，頭皮受傷對側之大腦損
        傷，稱為對衝傷，當衝擊傷大於對衝傷，是外物（力）
        打擊所致；當對衝傷大於衝擊傷，是頭部撞物；以拳頭
        擊打頭部右側時，會造成右側頭皮傷害及右側大腦損傷
        （＋），左側大腦無傷（－）；以棍擊頭部右側時，會
        造成右側頭皮傷害（合併骨折）及右側大腦損傷（＋＋
        ），而左側大腦之損傷（＋－）視力量而定；頭部主動
        撞物或地面時，會造成該側頭皮傷害及對側大腦損傷（
        ＋＋），而撞擊之該側大腦之損傷（＋－），可有可無
        （指可能有亦可能無)，有同所95年1月18日法醫理字第
        0940005442號函及該函所附之說明圖解在卷足憑（見本
        院卷第87至88頁，此函文之內容亦屬鑑定意見，其具有
        證據能力，同上說明）。按訊問依特別知識得知已往事
        實之人者，適用關於人證之規定，刑事訴訟法第210 條
        定有明文。而鑑定係有特別專門知識經驗者，就其專業
        事項陳述其判斷之意見。鑑定證人羅澤華係對被害人遺
        體進行解剖之法醫，並具有法醫之特別專業知識及經驗
        ，對於其解剖被害人遺體所得知之已往事實，顯具有法
        醫鑑定之適格，其所為之上揭鑑定證言及鑑定意見，自
        有證據能力，且其鑑定內容詳盡，說理清楚，實質上符
        合待證事實需求而有證明力。被告辯護人以鑑定人羅澤
        華未在事發現場為由，質疑稱：該鑑定證人鑑定意見品
        質堪慮云云，實屬將單純證人與鑑定證人相混淆，殊不
        足採。又鑑定人或鑑定證人係本於其專業知識而提供判
        斷意見，與刑事訴訟法第160 條所定之證人之個人意見
        或推測之詞，非屬同一層次之問題，鑑定證人羅澤華係
        本於其法醫之特別專業知識及經驗，根據其解剖被害人
        遺體結果，提供鑑定之判斷意見，自不得以證人之個人
        推測之詞視之，故上開法醫研究所所出具之第一份鑑定
        書對內中之判斷鑑定意見即以「研判」、「推定」等語
        稱之，至於該所於本院審理時所出具之上開第三份鑑定
        意見書稱：「故『推測』造成被害人右顱內創傷非跌倒
        造成」等語，所使用之「推測」之用語，應係指推論、
        研判之意思，此見其並有提出相關圖解說明自明，自尚
        不得因該意見書使用「推測」一詞，即引用刑事訴訟法
        第160 條之規定，爭執其上揭鑑定意見之證據能力或證
        明力。
      (3)綜觀上揭鑑定意見，並對照被害人遺體所呈現上述客觀
        事實（無對衝傷等），則被害人頭部右側受創致其右硬
        腦膜上腔出血而死亡，應可排除因倒地時頭部右側撞擊
        地面所致之可能性，且最有可能之成因應係遭人以拳頭
        類之鈍物徒手直接毆擊頭部右側所造成（因係研判鑑定
        意見，故此處以最有可能稱之）。
    (二)相關目擊證人證述之內容：
      在被告與被害人發生衝突之際，計有己○○、甲○○、王
      志仁、乙○○在上址排班處或附近目擊，茲分列各該目擊
      證人於偵審中之證述如下：
      (1)證人己○○之證述：
        其於偵查中結證稱：當日我們在排班，被告排第一台
          ，被害人排第二台，我排第三；我坐在車內見被告下
          車跟被害人講話，之後看到被害人揮拳打被告，我下
          車，聽到二人互罵三字經，沒多久二人就抱在一起，
          互相拉扯及推對方，二人皆好像想讓對方倒地，沒多
          久二人絆到欄杆，倒在地上，起身後我見被告頭部流
          血，被告開車就醫，被害人則載二趟客人，約40分鐘
          左右，有司機告訴被害人若覺得頭昏就應去就醫，後
          來被害人去醫院；二人均未拿兇器，沒有看見被告打
          被害人等語（見92年度偵字第7676號偵查卷＜下簡稱
          ：偵查卷＞第54至56頁）。
        於原審結證稱：被告排第一部車，被害人排第二部車
          ，我排第三部車，被告下車跟被害人講，被害人推被
          告到很遠的地方，被告有反推被害人，後來被害人一
          拳打過去，二人抱在一起，不到一分鐘，那邊有欄杆
          ，二人倒下去，被告頭部有流血，被害人跑了二班車
          ，大約40分鐘，有司機說被害人臉色白白的，叫被害
          人趕快去看醫生；二人抱在一起，就是要給對方倒下
          去就贏了，結果二人碰到欄杆，我在車內看得很清楚
          ，二人腳都碰到欄杆，之後倒下去，二人都側面倒地
          ，都碰到頭部，沒有看的很清楚有撞機車，只知道現
          場有一支鐵，倒下去時，機車被擠開，沒看到被告手
          上有拿像筆一樣的東西，被告沒有打被害人，不清楚
          被害人打被告何部位等語（見原審卷第65至70頁）。
        於本院則證稱：「（他們現場爭吵的情形如何？）那
          時候我開冷氣，我只有聽到聲音，我門打開有聽到被
          害人罵三字經，被害人連罵連推被告，被告也推過去
          ，二人推來推去就抱在一起，後來就倒在機車停車道
          外面的欄杆那邊，機車有1台也倒了，過程很快不到2
          、3 分鐘，他們推來推去碰到欄杆倒下去，碰到膝蓋
          高度，沒有看到被告出手打被害人。被告受傷，被害
          人沒有受傷，後來被害人還跑兩趟車，有同事說他臉
          色好難看，他才去就醫。（檢察官：請提示偵字第76
          76號卷宗第46頁證人己○○之警詢筆錄，請證人仔細
          看，問：這是你說的？）都一樣。（筆錄中警察問你
          ，兩人互毆的時候有無看到人拿器具？你回答說雙方
          徒手互毆？）他們就是推來推去，兩人都沒什麼打，
          有揮拳但是沒有打到。（問：有無看到有人出拳打到
          對方？）沒有什麼打，就是抱在一起都沒有力量，沒
          有什麼打。（問：揮拳沒有打到是什麼意思？）兩人
          拉扯後就抱在一起了。（問警詢中徒手互毆是什麼意
          思？）要打打不到，然後抱在一起，之後就倒下去了
          。問：兩人都有要打對方，沒有打到？有沒有用力？
          ）是，沒什麼打，想要打但是都沒有打，一兩分鐘就
          倒下去了，有推來推去，有用力推。我當時坐在計程
          車上，我開門下來看時，他們已經抱在一起倒下去。
          一剎那沒有看到被害人倒下去時頭部何處著地，他們
          頭部整個倒在地上，兩人頭部都有撞到地上，有無碰
          到什麼東西我不知道」等語（見本院卷第59至62頁、
          第66至67頁）。
        證人己○○於本院為證述時，檢察官引用其警詢筆錄
          作為反詰問之內容，而證人己○○於警詢中係證稱：
          當時見到被告上前與被害人講話，我聽到被害人很大
          聲以三字經罵被告，被害人隨即出手毆打被告，而被
          告就與被害人互相拉扯，後來二人被該處鐵欄杆絆倒
          而一起跌倒，經其他人拉開才未再互毆。我見雙方皆
          以徒手互毆，未拿任何器物等語（見偵查卷第45頁背
          面，此警詢筆錄之引用，係為明瞭檢察官反詰問之內
          容，而非引為認定事實之依據）。
      (2)證人甲○○之證述：
        其於偵查中證稱：我見到他們時，已抱在一起，沒多
          久被害人腳絆到欄杆，人向後方倒地，被告與他抱在
          一起，也一起倒地，被告人是壓在被害人的上面，我
          看到被告頭部流血，被害人沒有外傷等語（見偵查卷
          第56至58頁）。
        於原審結證稱：我看到的時候，他們已抱在一起，他
          們面對面抱在一起倒下去，被害人在下面，被告在上
          面，被害人是背面倒地；我看到被害人膝蓋後面有碰
          到欄杆往後倒地；分開他們時他們是面對面側躺；被
          告臉部有流血，被害人看起來沒有怎麼樣，被害人再
          出去跑車回來，臉色很痛苦，講話會顫抖，被害人有
          請我幫他摸摸看有沒有受傷或腫，有沒有受傷我不知
          道，我摸被害人頭後沒有受傷沒有腫，我叫他看醫生
          ；沒有看到被告手上有拿東西；我沒有看到被告出手
          毆打被害人，因我看到時，他們是抱在一起，我當時
          是第四台車；是我們將他們拉起，我們上前時他們好
          像已分開，面對面側躺等語（見原審卷第52至54頁）
          。
        於本院結證稱：我是第五台車，我只有看到倒下的那
          一剎那，我看到被告頭部有流血，被害人起來又跑一
          、兩次車，我看他臉色很差，在冒冷汗，我叫他不要
          再跑車了叫他快去看醫生，我在車內沒有辦法看得清
          楚被告有無打人，我沒有注意到，我只看到他們倒下
          去的情形等語（見本院卷第64頁）。
      (3)證人王志仁之證述：
        其於偵查中結證稱：我在車內，聽到被告與被害人在
          爭吵，我距離較遠，只見他們二人面對面爭吵，被告
          跑到車上拿一支長約15公分銀色像筆的東西，回來後
          繼續爭吵，沒多久二人抱在一起，狀似打架，但動作
          不大，被害人一直往後退，因空間很小，之後被害人
          絆到欄杆向後倒地，被害人是背部著地倒下，被告壓
          在上面；沒看到被告有無拿東西打被害人；被告頭部
          流血，感覺較嚴重，被害人則臉色蒼白，但能自己走
          動，他們動作很小，就是看到他們抱住對方等語（見
          偵查卷第58至60頁）。
        於原審結證稱：他們排班之前的爭吵我不知道，打架
          之前，被告有去車上拿一個東西出來，後來他們爭吵
          ，打起來，我不知道被告有無拿那東西出來，我沒看
          到，一開始兩人抱在一起，被害人退，被告進，沒有
          幾分鐘，兩人躺下去，倒在一個機車停車位的空間，
          兩人抱著一起，扭打在一起，倒地時被害人在下面，
          被告在上面，不知二人倒下時何部位著地；那東西細
          細長長的，是銀色的東西，大約是筆的長度，寬度比
          筆細一點；計程車與欄杆間的走道很小，他們是抱在
          一起，我無法看他們有無出手毆打；二人倒地後大約
          1、2分鐘，有人喊他們起來；二人爬起來後，看起來
          被告比較嚴重，頭的側面有受傷，前胸沾滿血跡，被
          害人部分，看起來臉色很蒼白，被害人看起來沒事，
          還跑了二趟車；欄杆位置是在膝蓋位置，被害人頭部
          不可能撞到欄杆等語（見原審卷第42至50頁）。
      (4)證人何安鈞之證述：
        其於偵查中結證：當時二人在離我7、8公尺處前方吵
          架，被害人背對我，被告面對我，約吵2 分鐘，被害
          人出來以右拳揮出打被告，又一個箭步衝上去左手抓
          被告，右手再出拳，被告見狀雙手伸出抱住被害人，
          因地上有鐵欄杆，他們絆倒一起跌倒，倒地時被害人
          在下方，被告在上方，我看到被告額頭流血，被害人
          則上車載客，因有客人上車等語（見偵查卷第39至41
          頁）。
        於原審結證稱：我當時站在捷運站走廊內，我看他們
          在爭吵，不知爭吵內容，被害人揮拳打被告，被告抱
          住被害人，兩人重心不穩，被害人腳碰到欄杆向後倒
          ，倒地後，被害人在下面，被告在上面，被告有撞到
          機車，流很多血，被害人回到計程車上，繼續載客人
          ，後來聽說他去門診要開刀；被害人有左右手揮拳，
          被告就抱住被害人，我覺得被告抱住被害人是很本能
          的，我印象中被告沒有往前推的動作，被告抱住被害
          人，被害人身體有扭動，有繼續要做攻擊的動作，身
          體往後走，一下子就倒地（背部倒地），我看到被害
          人腳碰到欄杆後倒地，被害人是背部往後倒，他們二
          人倒下去，我們就趕快把他們拉起來，他們倒下去時
          被告整個身體壓在被害人上面，是面對面；二人手上
          沒有拿東西等語（見原審卷第59至65頁）。
    (三)上開證人證述之證明力：
      由上揭四名證人之證述觀之，其四人固均證稱：有見被告
      與被害人在抱在一起之動作，後因有人腿部碰到（證人己○○稱：被告、被害人二人皆有碰到，其餘證人稱：係被
      害人絆到）地面欄杆而摔倒等情，並有現場地面欄杆之照
      片在卷可參（見偵查卷第23頁），但彼此在細節之掌握上
      ，互有歧異，其中又以證人乙○○之證言最有利於被告，
      但其所稱：我覺得被告抱住被害人是很本能的，我印象中
      被告沒有往前推，被告抱住被害人，被害人身體有扭動，
      有繼續要做攻擊的動作云云，核與距離被告、被害人衝突
      地點最近之證人己○○始終證稱：係被害人先推被告，被
      告有反推被害人，二人抱在一起就是像要讓對方倒下去等
      語，差異甚大，證人乙○○所為證言明顯偏向被告，尤其
      強調被告是「很本能」抱住被害人，又稱：被害人為被告
      抱住後，身體有扭動，有繼續要做攻擊的動作，身體往後
      走云云，惟若被害人被抱住後有欲繼續攻擊之動作，且被
      告僅是單純「很本能」抱住被害人，則被害人奮力掙扎且
      欲攻擊之力量應會大於被告「很本能」抱住被害人之力量
      ，又如何係被害人往後退？證人乙○○所述實啟人疑竇，
      其所為證言自難採信。而證人王志仁所稱：被告有回車取
      一細長像筆之物，則為另三名證人所否認，且其距離較遠
      ，未能仔細描述其所稱之「狀似打架」或「扭打在一起」
      之情節，其所為證言亦難採擇。至於證人甲○○僅見到被
      告與被害人二人衝突後抱在一起並倒地之情形，就該二人
      於之前如何發生衝突及衝突之過程則未目擊，對先前該二
      人有何舉措之證明，並無助益。但證人甲○○之證言另足
      以證明被害人於與被告發生衝突後，雖有繼續駕車載客營
      業，但隨後返回上址即出現臉色很痛苦，講話顫抖、冒冷
      汗之症狀，向甲○○表示頭部不適，經甲○○勸說至醫院
      診治，被害人至醫院診治後即未再出院，此見前述病歷資
      料自明，顯見被害人本案致死之傷害係源於被告與被害人
      間之上開衝突，已堪認定。再證人己○○於偵審中固皆否
      認有見到被告出手毆打被害人之情事，但其於本院經檢察
      官詰問時亦不否認於警詢有為該二人有互毆之陳述（原審
      控辯雙方未針對此點詰問證人），雖然證人己○○於進一
      步說明其所稱之徒手互毆時，證稱：他們就是推來推去，
      兩人都沒什麼打，有揮拳但是沒有打到，沒有什麼打，就
      是抱在一起都沒有力量，沒有什麼打，要打打不到，然後
      抱在一起，想要打但是都沒有打，有推來推去，有用力推
      云云，但既然被告、被害人二人皆有用力推，如何會抱在
      一起都沒有力量？且該二人既係面對面推人皆可推到對方
      ，又如何會揮拳卻打不到？證人己○○於本院作證時，一
      方面稱：被告、被害人二人皆有揮拳想打對方云云，證實
      被告及被害人皆有揮拳打人之動作，卻同時又稱：未打到
      及沒有力量云云，其所為證言顯有所保留，惟證人己○○
      於本院之證言實已足以證明被告當時亦揮拳攻擊被害人之
      動作，復參以前揭法醫之鑑定意見，即：本件被害人頭部
      右側受創，應可排除倒地時頭部右側撞擊地面之原因，且
      亦非遭人以如筆之器物攻擊所致，經研判最有可能應係遭
      人以拳頭類之鈍物徒手直接毆擊頭部右側所造成等語，益
      足證被告當時不僅有出拳攻擊被害人之動作，且其拳頭攻
      擊之行為應有直接毆擊到被害人頭部右側，使被害人因此
      受有上述頭部外傷，並造成右硬腦膜上腔出血，導致腦水
      腫及腦幹衰竭併發肺炎及玻璃膜病變死亡，被告否認有出
      拳攻擊被害人，應屬事後卸責之詞，證人己○○於本院所
      稱：有揮拳但是沒有打到，沒有什麼打云云，則或係迴護
      被告之詞，或係未觀察仔細致未見到某些細節所致，應不
      足為有利於被告之證明。
    (四)按刑法上之加重結果犯，係以行為人對於加重結果之發生
      客觀上有預見之可能，能預見而不預見者為要件。刑法第
      277條第2項前段之傷害致人於死罪，係對於犯普通傷害罪
      致發生死亡結果所規定之加重結果犯，依同法第17條規定
      ，以行為人能預見其死亡結果之發生而不預見為要件，此
      所謂能預見，係指客觀情形而言，與加害人本身主觀上有
      無預見之情形不同。查：被告既有以拳攻擊被害人頭部右
      側之行為，自足認其有傷害之犯意，又被害人因遭被告拳
      擊頭部右側，使被害人因此受有上述頭部外傷，並造成右
      硬腦膜上腔出血，導致腦水腫及腦幹衰竭併發肺炎及玻璃
      膜病變死亡，被害人之死亡與被告之出拳毆擊被害人頭部
      右側之行為，顯有相當因果關係。而人體頭部為人之生命
      及意識所繫之腦部之所在，如對頭部加以拳擊，用力稍失
      過重，可能會導致本質上即較脆弱之腦部受創而造成死亡
      之結果，此應為一般客觀上所能預見者，雖然依證人己○○等人所證述之當時情形，被告與被害人係偶發之衝突，
      於二人倒地為人拉起後，即未再生事，自足認被告本人當
      時主觀上並無任何致人於死之預見及故意，但其對於其傷
      害行為客觀上可預見之被害人死亡結果，自仍應負加重結
      果犯之責任。被告辯護人辯護稱：被害人之死，意外成分
      居多，與被告之抱住行為，顯然無相當因果關係，被告應
      不成立傷害致死之加重結果犯云云，尚不足採。
    (五)被告辯護人辯護意旨雖稱：案發當時係被害人先出手攻擊
      被告，被告係在被攻擊之緊急情形，以防衛之意思抱住被
      害人，被告之行為，應有正當防衛之適用云云。惟查：
      (1)按正當防衛必須對於現在不法之侵害始得為之，侵害業
        已過去，或無從分別何方為不法侵害之互毆行為，均不
        得主張防衛權，而衡之一般社會經驗法則，互毆係屬多
        數動作構成單純一罪而互為攻擊之傷害行為，縱令一方
        先行出手，而還擊之一方在客觀上苟非單純對於現在不
        法之侵害為必要排除之反擊行為，因其本即有傷害之犯
        意存在，則對其互為攻擊之還手反擊行為，自無主張防
        衛權之餘地（最高法院92年度臺上字第3039號判決意旨
        參照）。
      (2)查依證人己○○所為前揭證述，本件雖係被害人先出口
        罵人，並先出手推被告，但被告隨即反推被害人，繼而
        二人互推對方，又縱係被害人先有出拳之動作，但被告
        於抱住被害人後，雙方皆欲使對方先倒地，且被告應亦
        有出拳攻擊被害人之行為，亦見前述，是綜觀被告與被
        害人之互推、出拳及被告抱住被害人亦欲使被害人先倒
        地等過程，應足認被告回推、出拳、抱住被害人欲使其
        倒地等行為，顯非出於排除對方不法之侵害而加以還擊
        之防衛意思，而係基於互毆及報復之犯罪意思，被告辯
        護人辯稱被告所為係屬防衛行為云云，亦與事實不符，
        不能成立。
    (六)按證人係以其親身之經歷或見聞為證據之方法，故證人如
      以聞自原始證人在審判外之陳述為內容之證言，因屬傳聞
      之詞，無法經由調查程序擔保其真實性，其證言原則上不
      具證據能力，不得採為認定事實之依據（最高法院94年度
      臺上字第1096號判決意旨參照）。查卷附之臺北市立關渡
      醫院急診護理評估表記載之「與人打架，後腦勺劇痛、盜
      汗」等語（見原審卷第139頁)，病程記錄記載被害人到醫
      院時主訴：「與人打架，後腦著地，頭部疼痛」（見原審
      卷第140頁)，及前述轉診單所載之「自訴頭撞到」等語（
      見原審卷第144頁)，係被害人至醫院就診時告知醫、護人
      員而由醫、護人員記載之陳述，此見相關欄位係「主訴」
      及載明「主訴」、「自訴」自明，此等部分之記載，並非
      屬前述診療醫師等基於其等業務關係，根據醫治被害人身
      體傷勢所進行之觀察、診治結果，所製作之紀錄、證明文
      書，而係聽自被害人之轉述，與證人即被害人之妻丙○○
      於偵審中所述：被害人有打電話給我說他與被告吵架，因
      為排班次序問題，被害人說他不知被被告以什麼東西打到
      ，又被撲倒，現在頭昏，擔心腦震盪要去醫院等語（見偵
      查卷第70頁背面、第71頁、原審卷第71頁），同屬聽自被
      害人陳述之傳聞，且被害人因當時僅係欲就醫，不知自己
      傷情之嚴重性，與學理即美國聯邦證據法所定之臨終時之
      陳述，係指陳述者相信自己即將死亡時所為之陳述不同，
      自均難認有證據能力（原審判決所引用之最高法院20 年
      上字第1056號判例，業經最高法院決議不再援用）。況查
      依卷附之臺北榮民總醫院上揭病程紀錄記載：被害人於該
      醫院曾稱：7月19日上午9時與朋友起口角，後扭打跌倒，
      不知是否有撞到等語（見相驗卷第68頁），顯見被害人自
      己亦不確定自己所受之傷係如何造成，上揭紀錄所載：自
      訴頭撞到或後腦著地等語，是否確係被害人自己所言，或
      係當時醫護人員有所誤解，已有疑義（為上開關渡醫院急
      診護理評估表及病程紀錄記錄之證人即護士戊○○於本院
      係證稱：被害人當時自訴和人打架，後腦勺非常痛，其看
      他全身盜汗，其未當場聽到被害人向醫生所說頭部撞到之
      語，其當時在另一座位做事情等語，見本院卷第63頁），
      且縱被害人有為上開陳述，亦應係被害人當時自認其頭痛
      等症狀與其頭部著地有關，尚不影響與其本件致命傷係頭
      部右側右腦硬腦膜上出血之認定（另被害人額葉下部挫傷
      出血因較輕微，非致命傷，業見前述），被害人此等未了
      解病因所為之猜想之詞，自不足為認定其真正傷情之憑據
      。是證人丙○○之證言及上引之臺北市立關渡醫院急診護
      理評估表等記載，均不足為被告有利或不利證明之依據。
      於此敘明。
四、綜上所述，本件事證明確，被告所辯，顯係卸責之詞，不足
    採信，其傷害致人於死之犯行，洵堪認定。
貳、論罪科刑部分：
一、核被告所為，係犯刑法第277條第2項前段之傷害致死罪。
二、刑法第59條之適用：
    按刑法第59條於94年2月2日經修正公布，並於95年7月1日施
    行，原規定：「犯罪之情狀可憫恕者，得酌量減輕其刑」，
    修正為：「犯罪之情狀顯可憫恕，認科以最低度刑仍嫌過重
    者，得酌量減輕其刑」，惟此僅屬法院就刑之裁量及酌減審
    認標準見解之明文化，不涉及法律變更，合先敘明。次按刑
    事審判旨在實現刑罰權之分配的正義，故法院對有罪被告之
    科刑，應符合罪刑相當之原則，使輕重得宜，罰當其罪，以
    契合社會之法律感情，此所以刑法第57條明定科刑時應審酌
    一切情狀，尤應注意該條所列10款事項以為科刑輕重之標準
    ，並於同法第59條賦予法院以裁量權，如認「犯罪之情狀可
    憫恕者，得酌量減輕其刑」，俾使法院就個案之量刑，能斟
    酌至當。又刑法第59條規定犯罪之情狀可憫恕者，得酌量減
    輕其刑，其所謂「犯罪之情狀」，與同法第57條規定科刑時
    應審酌之一切情狀，並非有截然不同之領域，於裁判上酌減
    其刑時，應就犯罪一切情狀（包括第57條所列舉之10款事項
    ），予以全盤考量，審酌其犯罪有無可憫恕之事由（即有無
    特殊之原因與環境，在客觀上足以引起一般同情，以及宣告
    法定低度刑，是否猶嫌過重等等），以為判斷。經查：本件
    被告前無任何科刑紀錄，有本院被告前案紀錄表及前案案件
    異動查證作業表在卷足稽，素行顯屬良好，其與被害人原皆
    為排班計程車司機，且為舊識，本案偶因超車插隊問題，與
    被害人發生爭執，並係被害人先有出口罵人及推人之舉動，
    被告一時出手失重，鑄成大錯，被害人本亦有非是之處，被
    告於事後雖未完全坦承犯行，但已於原審審理期間，與被害
    人家屬達成和解，盡力賠償被害人家屬新臺幣（下同）80萬
    元，有和解書及支票影本在卷可證（見原審卷第78至80頁）
    ，賠償金額雖非甚高，惟此亦須斟酌被告係計程車司機之職
    業，綜觀本案全案情節，應認若量處被告傷害致死罪之最輕
    本刑有期徒刑7 年，尚屬過重，可認有憫恕之事由，爰依刑
    法第59條之規定減輕其刑。
三、原審對被告據以論罪科刑，固非無見，惟原審判決事實欄就
    係被害人先出口罵被告及先出手推被告之情未予記載，而此
    情節係屬被告犯罪時所受之刺激，於量刑及決定是否有刑法
    第59條規定之適用，至有關係，原審未認定此部分事實，已
    有未合。又原審判決一方面引用鑑定證人羅澤華之鑑定意見
    ，認被害人之死亡係遭人徒打毆打頭部右側受傷所致（見原
    審判決第3頁(三)最後2行），另一方面又引用應無證據能力之
    丙○○之傳聞證言：連傳宗遭被告「拿不明物」打傷頭部云
    云，作為認定被害人確係遭被告毆打頭部右側受傷致死之依
    據(見原審判決第5頁倒數第14行至倒數第11頁），亦屬理由
    矛盾。被告上訴否認有傷害致死犯行，固無理由，惟原審判
    決既有上述可議之處，自應由本院予以撤銷改判。爰審酌被
    告前無犯罪紀錄，品行尚佳，業見前述，因計程車排班細故
    ，與被害人發生衝突，一時出手失重，毆傷被害人致死，本
    件事發起因，被害人亦有過咎之處，被告事後已與被害人家
    屬達成民事和解，亦見前述，並斟酌其事後未坦承有出拳毆
    傷被害人行為等一切情狀，量處有期徒刑4年10 月，以示懲
    儆。
參、臺灣士林地方法院檢察署移送原審併案審理被告傷害致死之
    犯罪事實部分，與起訴被告傷害致死之犯罪事實部分，係相
    同之犯罪事實，附此敘明。
據上論斷，應依刑事訴訟法第369條第1項前段、第364條、第299
條第1項前段，刑法第277條第2項前段、第59條，判決如主文。
本案經檢察官陳玉珍到庭執行職務。
中    華    民    國    95    年    8     月    16    日
                  刑事第九庭    審判長法  官  官有明
                                      法  官  周盈文
                                      法  官  王復生
以上正本證明與原本無異。
如不服本判決，應於收受送達後十日內向本院提出上訴書狀，其
未敘述上訴之理由者並得於提起上訴後十日內向本院補提理由書
（均須按他造當事人之人數附繕本）。
                                      書記官  王宜玲
中    華    民    國    95    年    10    月    2     日
附錄：本案論罪科刑法條全文
刑法第277條第2項前段：
（普通傷害罪）
犯前項之罪因而致人於死者，處無期徒刑或7年以上有期徒刑。


司法院資訊處製作；財團法人民間司法改革基金會備份。
